【裁判字號】    99,訴,36
【裁判日期】    990226
【裁判案由】    清償債務
【裁判全文】
臺灣桃園地方法院民事判決               99年度訴字第36號
原      告  臺灣土地銀行股份有限公司
法定代理人  丁○○
訴訟代理人  乙○○
被      告  丙○○
            甲○○
上列當事人間請求清償債務事件，於民國99年2月9日言詞辯論終
結，本院判決如下：
    主  文
被告丙○○應給付原告新台幣佰柒拾壹萬伍仟肆佰玖拾伍元，
及其中佰陸拾貳萬玖仟柒佰陸拾捌元自民國九十八年十月六日
起至清償日止，按週年利率百分之二點五九計算之利息，並自民
國九十八年十月六日起至清償日止，按前開利率百分之二十計算
之違約金。如原告對被告丙○○之財產強制執行無效果時，由被
告甲○○給付之。
原告其餘之訴駁回。
訴訟費用由原告負擔百分之一；餘由被告丙○○負擔，如強制執
行無效果由被告甲○○負擔。
    事實及理由
壹、程序方面：
一、按當事人得以合意定第一審管轄法院。但以關於由一定法律
    關係而生之訴訟為限，民事訴訟法第24條第1 項定有明文。
    查本件被告丙○○、甲○○之住居所雖不在本院管轄區域內
    ，惟依兩造簽訂之住宅貸款契約第21條前段約定：「本契約
    涉訟時，合意以桃園地方法院為第一審管轄法院…」，核與
    前開規定相符，本院對本件清償債務之訴訟自有管轄權，合
    先敘明。
二、本件被告經合法通知，均未於言詞辯論期日到場，核無民事
    訴訟法第386 條各款所列情形，爰依原告聲請，由其一造辯
    論而為判決。
貳、實體方面：
一、本件原告起訴主張：被告丙○○於民國95年3 月10日邀同被
    告甲○○為保證人，簽定住宅貸款契約及增補條款契約書，
    ，向原告借款新台幣（下同）6,630,000元，其中2,000,000
    元約定利息按中華郵政股份有限公司2 年期定期儲金機動利
    率加碼年率1%機動計付；餘4,630,000元利息則自95年4月12
    日起至96年4 月11日止按原告公告之指數型房貸指標利率加
    0.38%機動計付，繼自96年4月12日起至97年4 月11日止按原
    告公告之指數型房貸指標利率加0.505%機動計付，再自97年
    4 月12日起按原告公告之指數型房貸指標利率加1.105%機動
    計付，借款期間自95年4月12日起至115年4 月12日止，借款
    自撥款日起，前3年按月計付利息，自第4年起依年金法，按
    月分期攤還本息，如逾期清償，即喪失分期攤還之權利，應
    將所欠借款全數1 次清償，且除按前開約定利率計息外，逾
    期在6 個月以內部分，按前開利率10%，逾期超過6個月部分
    ，按前開利率20%加付違約金。詎被告丙○○自96年2月12日
    起即未依約還本繳息，依約其借款視為全部到期，算至98年
    10月5日止尚計積欠貸款本金6,630,000元及利息、違約金計
    575,935元。嗣經原告聲請本院以97年度司執字第82665號拍
    賣抵押物強制執行事件，拍賣被告丙○○所有之不動產後，
    僅受償3,490,440元，尚有貸款本金3,715,495元及自98年10
    月6 日起至清償日止之利息、違約金未獲清償。又被告甲○
    ○為系爭借款之保證人，應就原告對被告丙○○請求清償債
    務無效果時，對原告負清償之責。為此，爰依消費借貸及保
    證之法律關係，提起本件訴訟，並聲明：被告丙○○應給付
    原告3,715,495元，及自98年10月6日起至清償日止，按週年
    利率2.59%計算之利息，並自98年10月6日起至清償日止，按
    前開利率20%計算之違約金。
二、被告均未於言詞辯論期日到場，亦未提出書狀為何聲明或陳
    述。
三、原告主張之事實，已據其提出住宅貸款契約、增補條款契約
    書、分配表、原告指數型房貸指標利率變動表等影本為證，
    核屬相符；而被告經合法通知不到場，亦均未提出準備書狀
    爭執，依民事訴訟法第280條第3 項準用同條第1項之規定，
    視同自認原告主張之事實，自應認原告之主張為真實可採。
四、按對於一人負擔數宗債務，而其給付之種類相同者，如清償
    人所提出之給付，不足清償全部債額時，除當事人另有約定
    外，依民法第321 條規定，原應由清償人於清償時，指定其
    應抵償之債務，如未為指定，即應依同法第322 條規定，定
    其應抵充之債務，非債權人所得任意充償某宗債務（最高法
    院44年台上字第923 號判例可參）。又按清償人所提出之給
    付，應先抵充費用，次充利息，次充原本，民法第323 條前
    段定有明文。至於違約金之抵充順序，民法既無違約金儘先
    抵充之規定，其與原本清償期亦無先後之分，兩者擔保又屬
    相同，依民法第322條第2款中段規定，應以債務人因清償獲
    益最多者儘先抵充，而違約金既以原本為計算標準，抵充原
    本於債務人獲益最多，故原本應優先於違約金抵充（最高法
    院55年台上字第991 號判決要旨參照）。查依原告主張被告
    丙○○應給付3,715,495元，及自98年10月6日起算之利息及
    違約金云云。惟本件被告簽訂之住宅貸款契約，係由企業經
    營者之原告單方擬定，預定適用於原告與借款之不特定人簽
    定借據之約定條款，屬附合契約條款，於住宅貸款契約第12
    條雖記載：「借款人及保證人所提出之給付或經貴行依約定
    自動轉帳取償之款項，不足清償全部債務時，依各項費用（
    包括貴行代墊之擔保物保險）、違約金、利息、遲延利息及
    本金順序抵充之。」，然該條係屬使他方當事人拋棄權利或
    限制其行使權利者；且於他方當事人有重大不利益者之約定
    ，按其情形顯失公平，依民法第247條之1第3、4款規定，該
    約定事項應屬無效，若本件被告所提之給付不足清償全部債
    務時，其抵充順序應依民法第323 條前段之規定，先抵充費
    用、次充利息、次充原本。準此，本件原告於前開拍賣抵押
    物事件受分配款為3,490,440元，不足額3,715,495元，有原
    告提出之本院97年度司執字第82665 號分配表在卷可考，是
    依前述先抵充費用、次充利息、本金之清償順序，原告不足
    受償3,715,495元部分，其中借款本金應為3,629,768元【計
    算式：3,490,440－490,168 （系爭借款利息）－2,000,000
    （利息較高之借款本金）－4,630,000 （利息較低之借款本
    金）＝－3,629,728（本金不足清償部分）】，餘85,767 元
    （30,178＋55,589＝85,767）則為違約金，並該違約金部分
    不得計入本金重複計息及違約金。故原告前述主張請求前揭
    85,767元之利息及違約金之部分，為無理由，不應准許。
五、從而，原告依消費借貸及保證之法律關係，請求被告丙○○
    給付3,715,495 元，及其中3,629,768元自98年10月6日起至
    清償日止，按週年利率2.59%計算之利息，並自98年10月6日
    起至清償日止，按前開利率20 %計算之違約金。如原告對被
    告丙○○之財產強制執行無效果時，由被告甲○○給付之，
    為有理由，應予准許。原告逾此範圍之請求，並無所據，應
    予駁回。
    六、據上論結，本件原告之訴為為一部有理由、一部無理由
    ，依民事訴訟法第385條第1項前段、第79條，判決如主文。
中    華    民    國    99    年     2     月    26   日
                       民事第一庭法  官  吳爭奇
上為正本係照原本作成。
如對本判決上訴，須於判決送達後20日內向本院提出上訴狀。
中    華    民    國    99    年     3     月     1   日
                                 書記官  黃瓊儀

司法院資訊處製作；財團法人民間司法改革基金會備份。
